臺灣臺北地方法院民事判決　　　　　　 95年度訴字第11306號
原　　　告　丁○○
被　　　告　甲○○
訴訟代理人　李美寬律師
複 代理 人　張宜暉律師
上列當事人間損害賠償事件，本院於民國九十六年四月十三日言
詞辯論終結，判決如下：
    主    文
被告應給付原告新台幣陸仟元，及自民國九十四年十一月二十八
日起至清償日止，按年息百分之五計算之利息。
原告其餘之訴駁回。
訴訟費用由被告負擔百分之一，餘由原告負擔。
本判決第一項得假執行；但被告以新台幣陸仟元為原告供擔保後
，得免為假執行。
原告其餘假執行之聲請駁回。
    事    實
甲、原告方面：
一、聲明：(一)被告應給付原告新台幣（下同）六十萬元及自民國
    （下同）九十四年十一月二十八日起至清償日止，按年息百
    分之五計算之利息；(二)訴訟費用由被告負擔；(三)願供擔保請
    准宣告假執行。
二、陳述略稱：
  (一)緣被告甲○○為甲○○律師事務所之負責人，九十四年十一
    月二十八日下午十七時二十分許，被告因不滿原告至其開設
    之律師事務所處理債務問題時偕同兩位警員到場，遂於其事
    務所所在大廈（即台北市○○○路○段九一號）電梯內，當
    著兩位警員面前以「這個人很齷齪‧‧‧」等語辱罵原告，
    侵害原告之人格權，致原告精神受損，爰起訴請求被告賠償
    所受損害。
  (二)本件事發當時錄音載有：「原告：他當著你的面前罵我，這
    是現行犯，我就是要告啊！他是現行犯啊！乙○○：我跟你
    講，你要告你先告，如果沒辦法溝通。‧‧‧你先到派出所
    登記，沒關係，先備個案沒關係，看你意思啊！沒關係，你
    有你的權利！你有你的權利！‧‧‧」，此有事發現場錄音
    之錄音帶及錄音譯文為證，顯見在場之二位警員確有聽聞被
    告辱罵原告，證人乙○○及劉順欽證稱沒聽到被告罵原告「
    這個人很齷齪」云云，顯然不實。被告罵原告齷齪，當天原
    告就提起告訴，有無罵原告齷齪，被告自己清楚，不應該還
    要聽錄音帶才能確認。
  (三)原告是高中畢業，目前失業中，約負債二千餘萬元，至於九
    十一年四月十八日以每張八百九十元價格買進長谷生活科技
    股份有限公司（下稱長谷公司）股票一百二十八張，於同年
    月二十六日以每張一千三百十元價格全數賣出，現已無任何
    股票資產（長谷公司現已下市），亦無車子；原告所有房屋
    現被拍賣中，鑑價約三百九十餘萬元，扣掉增值稅一百萬元
    後，尚有抵押權三百萬元；原告還欠四百多萬元卡債，且曾
    遭管收，經濟狀況很差，尚積欠原告配偶一千萬元（不含利
    息）及積欠原告父母一百八十五萬元（不含利息）。
  (四)原告之前科紀錄與本件請求無關，原告至九十四年二月止已
    捐血達五十次，足為社會公益之人格證明；台灣台北地方法
    院檢察署九十二年度偵續字第六二二號重利案業已結案，原
    告於該案向陳先生借款一百二十八萬元之日期已不記得，因
    為陳先生找不到人，故該款項目前還沒有還。原告向陳先生
    借一百二十八萬元，加六萬元利息，是一百三十四萬元，借
    期只有兩天，因兩天要六萬元利息，原告覺得太多，而後來
    係楊宗榮出面向原告索討此筆款項，所以原告才告楊宗榮重
    利。對於台灣台北地方法院檢察署九十五年度偵字第五○六
    五號偵查相關卷之內容、證券交易所函文內容，以及被告前
    案資料均無意見。
三、證據：提出錄音帶及錄音譯文二份、捐血績優狀影本一份、
    客戶買賣對帳單（長谷公司股票）一份、確定證明書影本一
    份、建物登記謄本影本一紙、調解書影本一份及信用卡對帳
    單一份為證，並聲請調閱被告之前案紀錄表。
乙、被告方面：
一、聲明：(一)原告之訴駁回；(二)訴訟費用由被告負擔；(三)如受不
    利判決，願供擔保請准宣告免為假執行。
二、陳述略稱：被告並未為侵權行為，且原告名譽亦未受損：
  (一)按侮辱之含意，判斷上往往隨行為人與被害人之性別、年齡
    、職業類別、教育程度、平時關係、行為時之客觀環境、行
    為地之方言或語言使用習慣等事項，而呈浮動之相對性，故
    應依一般社會通念全盤綜合觀察，苟僅一時出於氣憤怨急之
    詞，當無公然侮辱或妨害名譽之故意可言，此有司法行政部
    研究台（五八）研發字第一一五號函示：「公然侮辱須有侵
    害他人之故意，否則尚難論以本罪，查本件某甲罵某乙沒有
    人性，係怨忿氣憤之詞，欠缺犯罪故意。」可參。經查，本
    件事發當日乃原告與被告之委任人約定欲至被告之律師事務
    所洽商還款事宜，詎原告竟偕兩位警員戊○○及乙○○同往
    ，此舉已嚴重侮辱被告身為律師之尊嚴，令被告氣憤不已，
    蓋被告大學畢業，曾任職法官兼庭長，現為執業律師，向來
    潔身自愛，原告至被告開設之律師事務所洽商尚須偕同警員
    ，豈非意味被告會傷害原告人身自由？從而，經核對錄音帶
    內容，被告雖曾於電梯內對原告脫口說出「這個人很齷齪」
    ，亦屬怨忿氣憤之詞，尚欠缺不法犯意無疑。
  (二)復按，名譽乃為開放之概念，其侵害是否構成不法，應依客
    觀之社會價值衡量，不得專以受害人主觀感受為斷，固受害
    人雖主觀上之名譽感覺受損，惟對於客觀上之社會評價不生
    影響者，亦不構成侵害名譽。經查，所謂「齷齪」乃品行不
    良，即屬形容品行不佳者之形容詞，而由原告前科紀錄表觀
    之，原告雖無因案而遭判刑確定，惟原告仍有因侵占、誣告
    或傷害等罪嫌遭他人提出告訴或自訴，是原告乃屬一爭議性
    頗大之人；又證人丙○○於九十六年一月九日言詞辯論期日
    證稱：「經過情形是之前二次財務的問題他都用其他名義報
    警，第三次約在律師事務所，結果他進來惡形惡狀，說不認
    識我，不承認‧‧‧」等語，可知就他人而言，原告之外在
    評價似不甚高。從而退步言之，雖被告曾於電梯內脫口而出
    「這個人很齷齪」，惟此舉是否會使原告之名譽於客觀社會
    評價產生不良影響，實不無有疑。
  (三)又縱「齷齪」一詞於客觀上屬不佳之形容詞，原告仍須因而
    致名譽受損始得請求損害賠償。經查，原告主張被告辱罵原
    告之地點為電梯內，而當時電梯門係處於關閉狀態，並非於
    不特定人或多數人得以共聞、共見之狀況，故縱被告曾於電
    梯內言「這個人很齷齪」，惟此語並未遭不特定人或多數人
    聽聞，原告之名譽於客觀之社會評價上自無可能因此而受損
    害。更遑論當時在場之警員戊○○、乙○○於九十六年一月
    九日言詞辯論期日證述：「‧‧‧上去坐電梯，上去的時候
    遇到甲○○律師，我不認識甲○○，到了律師事務所裡面，
    我們在他們大廳等，他自己就跟律師事務所的人談他們的事
    情，我們看是沒有什事情。我們沒有聽到甲○○有罵丁○○
    。出來的時候三個人而已，就我跟我同事還有丁○○。我沒
    有印象聽到被告辱罵原告。」、「出電梯時萬先生有講被告
    有罵他，可是我因為沒有聽到，所以也就沒有動作」、「‧
    ‧‧我不太清楚被告有無辱罵原告，我並沒有聽到。」等語
    ，既然當時在場之警員戊○○、乙○○均證稱未聽聞被告曾
    辱罵原告，是原告之名譽於客觀上之社會評價當無因此而受
    損害。對勘驗原告提出錄音帶之結果沒有意見，當時狀況非
    常混亂，雙方與警察都在講話，警員說沒有聽到應屬合理，
    警員應該是依據自己的印象作證，沒有偽證的問題，更無被
    告要警員偽證之問題。
  (四)原告曾就本件事實對被告提起刑事告訴，惟經台灣台北地方
    法院檢察署九十五年度偵字第五○六五號不起訴處分確定在
    案，足徵被告行為確未構成妨害名譽罪嫌。
三、證據：提出台灣台北地方法院檢察署檢察官不起訴處分書影
    本二份、「齷齪」一詞之解釋影本一份、銓敘部函影本一份
    及台灣高等法院檢察署處分書影本一份為證，並聲請傳訊證
    人戊○○、乙○○、丙○○及調閱原告之前案紀錄表。
丙、本院依職權調閱兩造財產資料，並調閱台灣台北地方法院檢
    察署九十五年度偵字第五○六五號、九十一年度偵字第二三
    七三六號與九十一年度偵續字第六二二號偵查卷，另調閱台
    灣高等法院九十五年度上聲議字第五四六○號卷，並函查長
    谷公司是否現已下市、下市時間與原因。
    理    由
一、原告主張意旨略以：(一)被告身為律師，卻於九十四年十一月
    二十八日下午十七時二十分許，因對原告偕同兩位警員至其
    事務所有所不滿，遂於其事務所所在大廈電梯內，當著兩位
    警員面前以「這個人很齷齪」等語辱罵原告，侵害原告人格
    權，爰起訴請求被告賠償六十萬元；(二)兩位員警未證稱聽到
    被告辱罵原告，證言顯然不實；原告雖經濟狀況差且曾遭管
    收，但並無刑事犯罪紀錄，且熱心捐血之社會公益，足為人
    格證明；當初原告至被告事務所，係因原告向陳先生借款一
    百二十八萬元應返還之事，因兩天利息六萬元，而楊宗榮出
    面向原告索討此筆款項，所以原告才告楊宗榮重利，該款項
    因找不到陳先生而未返還等語。
二、被告答辯意旨則以：(一)被告雖曾於電梯內對原告脫口說出「
    這個人很齷齪」，然緣由在於原告偕同二位警員至被告事務
    所，明顯意味被告會傷害原告人身自由，嚴重侮辱被告身為
    律師之尊嚴，故被告所言屬怨忿氣憤之詞，欠缺不法犯意；
    (二)原告曾遭他人提起告訴或自訴，證人丙○○亦證稱其欠錢
    不還，社會人格評價似不甚高，「這個人很齷齪」之語是否
    會使原告之名譽於客觀社會評價產生不良影響，實有疑問，
    且既然當時在場之警員戊○○、乙○○均未證稱聽聞被告曾
    辱罵原告，是原告之名譽於客觀上之社會評價當無因此而受
    損害，本件刑案部分被告亦已獲不起訴處分云云置辯。
三、兩造對於被告為律師，於九十四年十一月二十八日下午十七
    時二十分許，因對原告偕同兩位警員至其事務所有所不滿，
    遂於其事務所所在大廈電梯內，以「這個人很齷齪」等語指
    摘原告之事實並無爭議，而爭執重點在於：(一)被告指原告「
    齷齪」，是否已侵害原告人格權？(二)若已侵害原告人格權，
    賠償數額以多少為適當？爰就上揭爭點說明如后。
四、被告當著員警面前，以負面評價之「齷齪」一語指摘原告，
    雖因發生於電梯而非公然侮辱，但確已侵害原告人格權，原
    告自得請求損害賠償：
  (一)按「人格權受侵害時，以法律有特別規定者為限，得請求損
    害賠償或慰撫金。」、「因故意或過失，不法侵害他人之權
    利者，負損害賠償責任。」、「不法侵害他人之身體、健康
    、名譽、自由、信用、隱私、貞操、或不法侵害其他人格法
    益而情節重大者，被害人雖非財產上之損害，亦得請求賠償
    相當之金額。其名譽被侵害者，並得請求回復名譽之適當處
    分。」，民法第十八條、第一百八十四條第一項前段、第一
    百九十五條第一項分別定有明文。
  (二)經查，勘驗原告所提錄影資料，其中兩造對話確有與錄音譯
    文大致相當之內容，被告有指原告為齷齪，錄音中亦有員警
    介入處理的聲音（參見本院九十六年四月十三日言詞辯論筆
    錄第一頁之勘驗結果），從而被告當著員警面前，以負面評
    價之「齷齪」一語指摘原告，應無可置疑；兩位員警戊○○
    、乙○○於本院作證時雖證稱就被告有無辱罵原告「不太清
    楚」、「沒有印象」（參見本院九十六年一月九日言詞辯論
    筆錄），但作證日期距離辱罵當時已時隔一年多，記憶不清
    無法確認其事亦屬合理，尚難認係有意偽證。
  (三)被告當著員警面前，以負面評價之「齷齪」一語指摘原告，
    雖因發生於電梯而非「公然」侮辱，且由台灣台北地方法院
    檢察署九十五年度偵字第五○六五號不起訴處分確定在案，
    然於民事責任上，被告確已侵害原告人格權，依前揭民法第
    十八條、第一百八十四條第一項前段、第一百九十五條第一
    項規定，原告自得請求損害賠償；被告雖又辯稱氣憤之詞欠
    缺不法犯罪故意，二位員警復未證稱聽到被告辱罵原告，原
    告無客觀損害云云，然被告所提司法行政部函釋年代久遠，
    且係針對刑事責任部分所為之解釋，本院認為不能以氣憤之
    詞為理由，而否定被告民事侵權行為之故意，又侵權行為於
    九十四年十一月二十八日即已成立，不能因聽聞員警時隔久
    遠已記憶不清，即謂並無造成原告客觀損害，被告實無從解
    免其侵權行為損害賠償責任。
五、按慰撫金之核給標準，應斟酌雙方身分、地位及經濟狀況及
    其他各種情形核定之，最高法院著有七十六年台上字第一九
    ○八號判例。經審酌兩造下列學經歷、財產等一切情狀，被
    告應賠償原告之數額，以六千元為適當：
  (一)原告自述為高中畢業，目前失業中，約負債二千餘萬元，現
    無任何股票資產（財產資料所示長谷公司股票早已出售），
    亦無車子，原告所有房屋則拍賣中，鑑價約三百九十餘萬元
    ，扣掉增值稅一百萬元後，尚有抵押權三百萬元；原告還欠
    四百多萬元卡債，且曾遭管收，經濟狀況很差，尚積欠原告
    配偶一千萬元（不含利息）及積欠原告父母一百八十五萬元
    （不含利息）；原告並無刑事犯罪前科紀錄，至九十四年二
    月止已捐血達五十次，足為社會公益之人格證明；又引起本
    件糾紛之借款償還問題，證人丙○○證稱原告迄未還款（參
    見本院九十六年一月九日言詞辯論筆錄），原告則稱雖未還
    款，係因找不到債權人陳先生。
  (二)被告大學畢業，曾任職法官兼庭長，現為執業律師，並無前
    科，為甲○○律師事務所之負責人，扣除執行業務所得之財
    產資料雖未顯示名下有不動產及車子，然有利息所得，即有
    相當數額之存款，再參諸其學經歷，亦應有相當數額之執行
    業務所得；被告因原告偕同警員至其事務所，深感尊嚴受損
    ，方當著員警面前，以負面評價之「齷齪」一語指摘原告。
六、綜上所述，原告本於侵權行為之法律關係，請求被告給付六
    十萬元及自九十四年十一月二十八日起至清償日止，按年息
    百分之五計算之利息，於請求六千元及前揭法定利息之範圍
    內為有理由，應予准許，故判決如主文第一項，逾此範圍之
    請求為無理由，應予駁回，故判決如主文第二項。
七、本件原告金錢請求勝訴部分未逾五十萬元，爰依職權宣告假
    執行。又原告陳明願供擔保，聲請宣告假執行，就其敗訴部
    分，其訴既經駁回，假執行之聲請失所附麗，應併予駁回。
    被告聲請供擔保免假執行，本院就其依主文第一項敗訴部分
    ，酌定相當之擔保金額宣告之。
八、本件事證已明，兩造其餘攻擊防禦方法，於判決結果無影響
    ，故不一一論列，附此敘明。
九、據上論結，本件原告之訴為一部有理由，一部無理由，依民
    事訴訟法第七十九條、第三百八十九條第一項第五款、第三
    百九十二條第二項，判決如主文。
中　　華　　民　　國　　96　　年　　4 　　月　　27　　日
                民事第一庭    法    　官　文衍正
以上正本係照原本作成
如對本判決上訴，須於判決送達後20日內向本院提出上訴狀
中　　華　　民　　國　　96　　年　　4 　　月　　27　　日
                  　　　　　　法院書記官　周其祥
附錄：
民事訴訟法第392條
法院得宣告非經原告預供擔保，不得為假執行。
法院得依聲請或依職權，宣告被告預供擔保，或將請求標的物提
存而免為假執行。
依前項規定預供擔保或提存而免為假執行，應於執行標的物拍定
、變賣或物之交付前為之。
